---
title: "Godoberi Dictonary analysis"
author: "G. Moroz"
editor_options: 
  chunk_output_type: console
---

## Приведет словарь к нужному виду

```{r,message=FALSE}
library(tidyverse)
theme_set(theme_bw())
godoberi <- read_csv("../godoberi_dict_v2.csv")
godoberi
```

Некоторые слова в словаре имеют два варианта, например `БАЖÁРИ //  БАЖЕ̄́Р`. Эти случаи следует разнести на разные строчки. Отсортируем заимствования (размечены вручную), суффиксы, звукоподражания, многословные входы, слова из селения Зибирхали и косвенные формы.

```{r}
godoberi %>% 
  separate(lemma, into = c("lemma1", "lemma"), sep = " // ", fill = "right") %>% 
  pivot_longer(names_to = 'lem_n', values_to = "lemma", lemma1:lemma) %>% 
  select(-lem_n) %>% 
  filter(is.na(bor), # заимствования
         !str_detect(lemma, "^-"), # суффиксы
         !str_detect(lemma, "\\s"), # многословные входы
         !str_detect(lemma, "\\S//\\S"), # многословные входы
         !str_detect(definition, "^\\(?зиб.\\)? см."), # Зибирхали
         !str_detect(definition, "звукоподр"), # Звукоподражания
         !str_detect(definition, "возглас, которым"), # Звукоподражания
         !str_detect(definition, "отгонный возглас"), # Звукоподражания
         !str_detect(definition, "подзывной клич"), # Звукоподражания
         !str_detect(definition, "^.{4} п. от ") # косвенные формы
         ) %>% 
  mutate(lemma = str_to_upper(lemma),
         lemma = str_remove_all(lemma, "-"),
         lemma = str_remove_all(lemma, "/"),
         lemma = str_remove(lemma, "\\("),
         lemma = str_remove(lemma, "\\)"),
         lemma = str_remove(lemma, "\\!$"), # конечный восклицательный знак
         lemma = str_remove(lemma, "\\?$") # конечный выпросительный знак
         ) -> 
  godoberi
```

Получилось `r nrow(godoberi)` слов, уникальных слов `r length(unique(godoberi$id))`. Проанализируем какие символы встречаются в нашем словаре:

```{r}
library(tidytext)
godoberi %>% 
  unnest_tokens(output = "letter", lemma, token = "characters", to_lower = FALSE) %>% 
  count(letter) %>% 
  pull(letter)
```

Каждого гласного должно быть максимум по 4 (безударный, ударный, долгий, долгий ударный). То, что `А`, `Е` и `О` отсортировались отдельно означает, что перед нами латинские буквы. Напишем правила преобразования в IPA:

```{r}
godoberi %>% 
  mutate(lemma2 = str_replace_all(lemma, "́", "S"),
         lemma2 = str_replace_all(lemma2, "̄", "D"),
         lemma2 = str_replace_all(lemma2, "Á", "АS"),
         lemma2 = str_replace_all(lemma2, "Ā", "АD"),
         lemma2 = str_replace_all(lemma2, "É", "ЕS"),
         lemma2 = str_replace_all(lemma2, "Ē", "ЕD"),
         lemma2 = str_replace_all(lemma2, "Ó", "ОS"),
         lemma2 = str_replace_all(lemma2, "Ō", "ОD"),
         lemma2 = str_replace_all(lemma2, "DSᴴ", "ᴴDS"),
         lemma2 = str_replace_all(lemma2, "Dᴴ", "ᴴD"),
         lemma2 = str_replace_all(lemma2, "Sᴴ", "ᴴS"),
         IPA = str_replace_all(lemma2, "ЛЪЛЪ", "-ɬː-"),
         IPA = str_replace_all(IPA, "ЦIЦIВ", "-tsːʷ-"),
         IPA = str_replace_all(IPA, "ЦIЦI", "-tsː-"),
         IPA = str_replace_all(IPA, "ХIХI", "-ħː-"),
         IPA = str_replace_all(IPA, "(?<=(Г|К|КК|КI|ХЬ))Еᴴ", "-ʲ-ẽ-"),
         IPA = str_replace_all(IPA, "(?<=(Г|К|КК|КI|ХЬ))Иᴴ", "-ʲ-ĩ-"),
         IPA = str_replace_all(IPA, "(?<=(Г|К|КК|КI|ХЬ))Яᴴ", "-ʲ-ã-"),
         IPA = str_replace_all(IPA, "(?<=(Г|К|КК|КI|ХЬ))Е", "-ʲ-e-"),
         IPA = str_replace_all(IPA, "(?<=(Г|К|КК|КI|ХЬ))И", "-ʲ-i-"),
         IPA = str_replace_all(IPA, "(?<=(Г|К|КК|КI|ХЬ))Я", "-ʲ-a-"),
         IPA = str_replace_all(IPA, "А", "-a-"),
         IPA = str_replace_all(IPA, "Е", "-e-"),
         IPA = str_replace_all(IPA, "И", "-i-"),
         IPA = str_replace_all(IPA, "О", "-o-"),
         IPA = str_replace_all(IPA, "У", "-u-"),
         IPA = str_replace_all(IPA, "Э", "-e-"),
         IPA = str_replace_all(IPA, "-D", "D-"),
         IPA = str_replace_all(IPA, "-S", "S-"),
         IPA = str_replace_all(IPA, "-D-S", "DS-"),
         IPA = str_replace_all(IPA, "-ᴴ", "ᴴ"),
         IPA = str_replace_all(IPA, "aᴴ", "ã"),
         IPA = str_replace_all(IPA, "eᴴ", "ẽ"),
         IPA = str_replace_all(IPA, "iᴴ", "ĩ"),
         IPA = str_replace_all(IPA, "oᴴ", "õ"),
         IPA = str_replace_all(IPA, "uᴴ", "ũ"),
         IPA = str_replace_all(IPA, "eᴴ", "ẽ"),
         IPA = str_replace_all(IPA, "D", "ː"),
         IPA = str_replace_all(IPA, "S", "*"), # ударение обозначаю звездочкой
         IPA = str_replace_all(IPA, "ККВ", "kːʷ"),
         IPA = str_replace_all(IPA, "ГЪВ", "-ʁʷ-"),
         IPA = str_replace_all(IPA, "ГЪ", "-ʁ-"),
         IPA = str_replace_all(IPA, "ГЬ", "-h-"),
         IPA = str_replace_all(IPA, "ГI", "-ʕ-"),
         IPA = str_replace_all(IPA, "ГВ", "-ɡʷ-"),
         IPA = str_replace_all(IPA, "ДЖ", "-dʒ-"),
         IPA = str_replace_all(IPA, "КК", "kː"),
         IPA = str_replace_all(IPA, "КВ", "kʷ"),
         IPA = str_replace_all(IPA, "КЪВ", "-q'ʷ-"),
         IPA = str_replace_all(IPA, "КЪ", "-q'-"),
         IPA = str_replace_all(IPA, "КЬВ", "-tɬ'ʷ-"),
         IPA = str_replace_all(IPA, "КЬ", "-tɬ'-"),
         IPA = str_replace_all(IPA, "КIВ", "-k'ʷ-"),
         IPA = str_replace_all(IPA, "КI", "-k'-"),
         IPA = str_replace_all(IPA, "ЛЪ", "-ɬ-"),
         IPA = str_replace_all(IPA, "ЛIВ", "-tɬʷ-"),
         IPA = str_replace_all(IPA, "ЛI", "-tɬ-"),
         IPA = str_replace_all(IPA, "ПI", "-p'-"),
         IPA = str_replace_all(IPA, "СС", "-sː-"),
         IPA = str_replace_all(IPA, "ТТ", "-tː-"),
         IPA = str_replace_all(IPA, "ТIВ", "-t'ʷ-"),
         IPA = str_replace_all(IPA, "ТI", "-t'-"),
         IPA = str_replace_all(IPA, "ХХВ", "-χːʷ-"),
         IPA = str_replace_all(IPA, "ХХ", "-χː-"),
         IPA = str_replace_all(IPA, "ХЪВ", "-qχʷ-"),
         IPA = str_replace_all(IPA, "ХВ", "-χʷ-"),
         IPA = str_replace_all(IPA, "ХЪ", "-qχ-"),
         IPA = str_replace_all(IPA, "ХЬВ", "-xʷ-"),
         IPA = str_replace_all(IPA, "ХЬ", "-x-"),
         IPA = str_replace_all(IPA, "ХIВ", "-ħʷ-"),
         IPA = str_replace_all(IPA, "ХI", "-ħ-"),
         IPA = str_replace_all(IPA, "ЦЦ", "-tsː-"),
         IPA = str_replace_all(IPA, "ЦI", "-ts'-"),
         IPA = str_replace_all(IPA, "ЧЧВ", "-tʃːʷ-"),
         IPA = str_replace_all(IPA, "ЧIВ", "-tʃ'ʷ-"),
         IPA = str_replace_all(IPA, "ЧВ", "-tʃʷ-"),
         IPA = str_replace_all(IPA, "ЧЧ", "-tʃː-"),
         IPA = str_replace_all(IPA, "ЧI", "-tʃ'-"),
         IPA = str_replace_all(IPA, "Б", "-b-"),
         IPA = str_replace_all(IPA, "В", "-w-"),
         IPA = str_replace_all(IPA, "Г", "-ɡ-"),
         IPA = str_replace_all(IPA, "Д", "-d-"),
         IPA = str_replace_all(IPA, "Й", "-j-"),
         IPA = str_replace_all(IPA, "Ж", "-ʒ-"),
         IPA = str_replace_all(IPA, "З", "-z-"),
         IPA = str_replace_all(IPA, "К", "-k-"),
         IPA = str_replace_all(IPA, "Л", "-l-"),
         IPA = str_replace_all(IPA, "М", "-m-"),
         IPA = str_replace_all(IPA, "Н", "-n-"),
         IPA = str_replace_all(IPA, "П", "-p-"),
         IPA = str_replace_all(IPA, "Р", "-r-"),
         IPA = str_replace_all(IPA, "С", "-s-"),
         IPA = str_replace_all(IPA, "Т", "-t-"),
         IPA = str_replace_all(IPA, "Т", "-t-"),
         IPA = str_replace_all(IPA, "Х", "-χ-"),
         IPA = str_replace_all(IPA, "Ц", "-ts-"),
         IPA = str_replace_all(IPA, "Ч", "-tʃ-"),
         IPA = str_replace_all(IPA, "Ш", "-ʃ-"),
         IPA = str_replace_all(IPA, "Щ", "-ʃː-"),
         IPA = str_replace_all(IPA, "Ъ", "-ʔ-"),
         IPA = str_replace_all(IPA, "-{1,}ʲ", "ʲ"),
         IPA = str_replace_all(IPA, "-{2,}", "-"),
         IPA = str_remove(IPA, "^-"),
         IPA = str_remove(IPA, "-$")) %>% 
  select(-lemma2) ->
  godoberi_ipa

godoberi_ipa %>% 
  select(lemma, IPA, definition)
```

Давайте убедимся, что не осталось никаких ошибок. Посмотрим, какие звуки у нас получились:

```{r}
godoberi_ipa %>% 
  unnest_tokens("sound", IPA, token = stringr::str_split, pattern = "-", to_lower = FALSE) %>% 
  count(sound) %>% 
  pull(sound)  
```

Вот у нас и получилась система звуков. Можно проанализировать их частотность:

```{r}
library(DT)
godoberi_ipa %>% 
  unnest_tokens("sound", IPA, token = stringr::str_split, pattern = "-", to_lower = FALSE) %>% 
  count(sound, sort = TRUE) %>% 
  datatable()
```

Полученное можно разделить на гласные и согласные, посчитать долю, которую и можно записать в стандартный чарт согласных и гласных. Также можно сделать визуализацию, где размером символа показать частотность. Теперь мы готовы перейти к анализу слоговой структуры.

## Анализ слоговой структуры

```{r}
vowels <- str_c("([auieo]̃?ː?\\*?)")
not_vowels <- str_c("([^auieo]̃?ː?\\*?)")
godoberi_ipa %>% 
  mutate(initial = str_extract(IPA, str_c("^.*?", vowels)),
         initial_vowel = str_extract(initial, vowels),
         initial = str_remove(initial, str_c("-?", vowels, ".*")),
         initial = ifelse(initial == "", "#", initial),
         initial_length = ifelse(str_detect(initial, "#"), 0, str_count(initial, "-")+1),
         final = str_extract(IPA, str_c(vowels, not_vowels, "*$")),
         final_vowel = str_extract(final, vowels),
         final = ifelse(str_detect(final, "-"), 
                        str_remove(final, str_c(vowels, ".*?-")), 
                        "#"),
         final_length = ifelse(str_detect(final, "#"), 0, str_count(final, "-")+1)) %>% 
  filter(!is.na(final_length)|
           !is.na(initial_length)) ->
  godoberi_ipa_in_fi
godoberi_ipa_in_fi
```

Давайте теперь посмотрим на количество начальных кластеров

```{r}
godoberi_ipa_in_fi %>% 
  count(initial_length)
```

Всего три слова с инициалью в два согласных:

```{r}
godoberi_ipa_in_fi %>% 
  filter(initial_length == 2) %>% 
  select(lemma, definition)
```

Одни звукоподражания. Можно исключить.

Давайте теперь посмотрим на количество финальных кластеров

```{r}
godoberi_ipa_in_fi %>% 
  count(final_length)
```

Всего пять слова с инициалью в два согласных:

```{r}
godoberi_ipa_in_fi %>% 
  filter(final_length == 2) %>% 
  mutate(definition = str_trunc(definition, 50)) %>% 
  select(IPA, definition)
```

Непонятно. Все кластеры содержат `r` и шумный. Но случаев мало, так что их можно отнести к исключениям (может быть они все или частично заимствованы) и принять следующую модель слога:

$$CVC$$

Какие звуки могут составлять финаль?

```{r}
godoberi_ipa_in_fi %>% 
  filter(final_length == 1) %>% 
  count(final, sort = TRUE) %>% 
  ggplot(aes(n, fct_reorder(final, n)))+
  geom_col()+
  geom_text(aes(label = n), nudge_x = 7)+
  labs(y = "")
```

Как видно, чаще всего в финали встречаются сонорные и `b`, остальные звуки встречаются крайне редко. Давайте докажем это:

```{r}
godoberi_ipa_in_fi %>% 
  mutate(finale_cs = case_when(
    str_detect(final, "[rlnjwm]") ~ "sonorant",
    str_detect(final, "b") ~ "b",
    str_detect(final, "#") ~ "open syllable",
    TRUE ~ "obstruent"
  )) %>% 
  count(finale_cs, sort = TRUE) 
```

Какие звуки могут составлять инициаль?

```{r, fig.height=10}
godoberi_ipa_in_fi %>% 
  filter(initial_length < 2) %>% 
  count(initial, sort = TRUE) %>% 
  ggplot(aes(n, fct_reorder(initial, n)))+
  geom_col()+
  geom_text(aes(label = n), nudge_x = 20)+
  labs(y = "")
```

Мы видим, что опять лидирует `b`, а в остальном, каких-то чеких преференций не видно. Вообще, появление `b` достаточно естественно: это показатель третьего класса, который составители словаря использовали как дефолтный во всех случаях, когда в лексемах был слот для классного согласования.

Теперь остался последний шаг: проверка кластеров согласных в середине слова. Если количество согласных в интервокальных кластерах не превышает 2, то тогда наша модель описывает все случаи, представлнные в нашем словаре.

```{r, fig.height=10}
godoberi_ipa %>% 
  mutate(IPA = str_replace_all(IPA, vowels, "V"),
         intervocal_cluster = str_extract_all(IPA, "V.*?V")) %>% 
  unnest(cols = "intervocal_cluster") %>% 
  mutate(intervocal_cluster = str_remove_all(intervocal_cluster, "(V-)|(-V)"),
         intervocal_length = str_count(intervocal_cluster, "-")+1) %>% 
  count(intervocal_cluster, intervocal_length) %>%
  ggplot(aes(n, fct_reorder(intervocal_cluster, n)))+
  geom_col()+
  facet_wrap(~intervocal_length, scales = "free")
```

Как видно, наша модель не предсказывает всего 11 слов с кластерами `n-ʃ-tː` (9),  `n-ʃː-tː` (1) и `r-z-w` (1). Первые два кластера входят в слова со значением '5', а последний кластер входит в слово, связанное с звукоподражением `zwarzwasí` 'звенеть'. В связи с этим, можно считать, что наша модель описывает все слоговые структуры словаря. Этого не видно из рисунка, но большинство кластеров содержат сонорный в начале:

```{r}
godoberi_ipa %>% 
  mutate(IPA = str_replace_all(IPA, vowels, "V"),
         intervocal_cluster = str_extract_all(IPA, "V.*?V")) %>% 
  unnest(cols = "intervocal_cluster") %>% 
  mutate(intervocal_cluster = str_remove_all(intervocal_cluster, "(V-)|(-V)"),
         intervocal_length = str_count(intervocal_cluster, "-")+1) %>% 
  filter(intervocal_length == 2) %>% 
  separate(intervocal_cluster, into = c("cons1", "cons2"), sep = "-") %>% 
  mutate(cons1 = case_when(
    str_detect(cons1, "[rlnjwm]") ~ "sonorant",
    str_detect(cons1, "b") ~ "b",
    TRUE ~ "obstruent"
    ),
    cons2 = case_when(
    str_detect(cons2, "[rlnjwm]") ~ "sonorant",
    str_detect(cons2, "b") ~ "b",
    TRUE ~ "obstruent"
    )) %>% 
count(cons1, cons2) %>% 
  ggplot(aes(fct_reorder(cons1, n), fill = fct_reorder(cons2, n), n))+
  geom_col(position = "dodge")+
  labs(x = "first consonant",
       fill = "second consonant")
```

Как видно из графика, в большинстве случаев певрый согласный -- сонорный, а второй согласный шумный, однако бывают и другие варианты. Это согласуется со сделанным ранее наблюдением, что сонорные тяготеют к финали слога.




